【裁判字號】    98,消債抗,163
【裁判日期】    980715
【裁判案由】    更生事件
【裁判全文】
臺灣臺北地方法院民事裁定           98年度消債抗字第163號
抗  告  人  甲○○
上列抗告人間因消費者債務清理條例之更生事件，對於中華民國
98年2月27日本院97年度消債更字第1252號裁定提起抗告，本院
裁定如下：
    主  文
抗告駁回。
抗告程序費用新臺幣壹仟元由抗告人負擔。
    理  由
一、本件抗告人抗告意旨略以：原審未令伊有充分陳述意見之機
    會，亦未使伊到院受詢問，以確實表達更生聲請之事實及迫
    切必要性，有違消費者債務清理條例（下稱本條例）第9條
    規定，顯非合法，尤其關於伊每月收入及生活費用支出方面
    ，未令伊當庭陳述實情，及個人就業與家庭因素不得不然之
    狀況，實有失職權調查之責，應依同條文規定，參酌其他廣
    泛性證據資料及對伊有利之證據，原裁定未善盡職權調查之
    責，而駁回抗告人更生之聲請，顯非合法因而聲明請求廢棄
    原裁定等語。
二、按債務人不能清償債務或有不能清償之虞者，得依本條例所
    定更生或清算程序，清理其債務，本條例第3條定有明文。
    又聲請更生或清算不合程式或不備其他要件者，法院應以裁
    定駁回之，但其情形可以補正者，法院應定期間先命補正，
    復為本條例第8條所明定。本件抗告人雖主張因伊每月能清
    償金額約為新台幣（下同）5,000元，但最大債權銀行萬泰
    商業銀行要求每期清償金額為10,000元，故有不能清償債務
    情事，且無法與債權銀行達成協商云云，惟查：
  (一)本件依抗告人提出之前置協商不成立通知書所載，其前置協
    商不成立之原因乃屬「無法負擔任何還款條件」，經本院依
    職權向最大債權金融機構萬泰商業銀行查詢結果，其回覆稱
    ：抗告人前於97年6月4日向該行提出前置協商申請，協商期
    間該行曾提供180期、0利率、月付10,082元之方案，或改採
    二階段還款，即先以72期、0利率、月付5,000元為第一階段
    ，期滿再議第二階段還款方案，然抗告人自表收入不豐且配
    偶因投資失利致負債累累，無法協助，欲以更生清算程序處
    理債務問題，故終致協商未能成立等語，有萬泰商業銀行98
    年6月24日遞交本院之陳報狀暨前置協商客服紀錄存卷可按
    。而依抗告人提出之財產及收入狀況說明書，其於96年間每
    月平均薪資約48,438元，扣除其自願還款金額後，每月尚有
    餘額43,438 元，加之抗告人另於安泰商業銀行有利息所得
    4,162元、投資恩德科技股份有限公司、台灣茂矽電子股份
    有限公司等，其配偶乙○○於96年間並有投資大龍美堤明股
    份有限公司600萬元，且有土地、房屋、汽車等財產總價值
    5,908,393元，亦有本院依職權查得抗告人及其配偶之財產
    所得調件明細表存卷可按，則依上開財產及收入，於債務人
    清償債務之餘，足供抗告人及其配偶、二子生活所需，難認
    其有何不能清償債務之情事。
  (二)抗告人雖復主張其於97年間收入銳減，全年收入僅397,136
    元云云，然伊於原審未就此提出證明，提起本件抗告後，亦
    未就此提出證據以實其說，自難認為抗告人確有收入減少情
    事。況查，抗告人之戶籍設於「台北市○○○路○段151巷6
    號6樓」，該房屋、土地係登記為抗告人配偶乙○○所有，
    有抗告人配偶之96年稅務電子閘門財產所得調件明細表附卷
    可稽，且以抗告人所租賃房屋與上開戶籍地同在中山區，兩
    者相距不到1公里，又租賃之房屋與伊所工作之公司地址亦
    較遠，抗告人於提起本件抗告後復未能提出伊確有支付所租
    賃房屋租金之證據，則抗告人是否果有另行租賃房屋居住之
    事實及必要性，即有疑義，是以抗告人主張伊另行租屋，每
    月需負擔租金8,000元云云，難認屬實；至於抗告人所主張
    其餘生活開支中膳食費每日支出高達250元，亦屬過高而非
    必要，抗告人每月必要生活費用應按行政院主計處公佈之97
    年度臺北市每人每月最低生活費用14,152元計算，方屬合理
    。則縱以抗告人主張收入減少後之平均每月收入33,094元計
    算，扣除抗告人每月必要生活費用14,152元，及抗告人自承
    應分擔扶養其子女之扶養費用10,000元後，尚有餘8,942元
    可供債務人運用，足以負擔萬泰商業銀行所提供之二階段還
    款方案，並無不能清償債務之情事。其更生之聲請顯與本條
    例第3條所定要件不符。
三、次按本條例第9條固規定，法院應依職權調查必要之事實及
    證據，法院為調查事實，得命關係人或法定代理人本人到場
    或以書面陳述意見。然參照該條文立法理由說明，略為：「
    一更生或清算事件之裁定及處置，常涉及多數利害關係人之
    權益，除債務人依法提出之文件外，法院應依職權調查必要
    之事實及證據，並得向稅捐或其他機關、團體等可能存有債
    務人之財產、收入及業務狀況資料者為查詢，以獲得相關資
    訊，俾作成適當之裁定或處置。..... 」，故法院原則上以
    債務人提出文件為裁判基礎，如認可參酌其他相關資訊，以
    作成適當之裁定或處置，始有積極依職權調查事實及證據之
    必要。另按關於更生或清算之程序，除本條例別有規定外，
    準用民事訴訟法之規定；而當事人主張有利於己之事實者，
    就其事實有舉證之責任，此觀同條例第15條及民事訴訟法第
    277條前段規定甚明。因此，抗告人就提供證據及釐清事實
    方面亦有積極之協力義務。今抗告人主張原審法院未有善盡
    職權調查之責且未令抗告人當庭陳述實情，及個人就業與家
    庭因素不得不然之狀況，顯非合法云云，惟查，抗告人非惟
    於原審未提出相關證明，伊所遞之抗告狀中亦只言明原審未
    善盡調查證據之責云云，仍未能提出進一步證據供本院審酌
    ，是抗告人所提之狀況是否存在即具疑義。再參酌本條例第
    44條之立法理由謂：「..... 又債務人依前條規定所提事項
    如有不足，法院自亦得令其對於該等事項補充陳述，以明瞭
    債務人是否確有更生原因存在。.... 」等語，對照本條例
    第9條規定意旨，應認法院固有依職權調查必要之事實及證
    據，惟此作為係在法院認為事實未明或證據尚難以佐證相關
    資訊，而未能有明確的心證之情形下始須為之，若法院認為
    事證已達明確地步時則非必要如此。今原審法院駁回抗告人
    聲請更生之理由，係參酌抗告人提出相關證明認為，抗告人
    雖主張可供協商還款金額為5,000元，但縱盡信抗告人陳報
    財產狀況，抗告人每月可用以還款金額約為9,000元，與萬
    泰商業銀行要求每月還款金額差距甚微，並無無法達成協商
    之理由，因認抗告人有未踐屢本條例第151條之前置協商程
    序之情形，而駁回抗告人之更生聲請，則原審法院審酌抗告
    人提出相關證明已可達明確心證而為適當裁定，原審縱未再
    為其他調查證據手段，亦無從認為即有違法情事，故抗告人
    此部分主張亦顯無理由。
四、綜上所述，原審法院既已有足夠之心證足以為適當之裁定或
    處置，即不需要再為職權調查或命抗告人到院受詢問，且抗
    告人亦不能證明其有何不能清償債務或有不能清償之虞等情
    ，其聲請更生即與本條例第3條規定不符，自應予駁回。從
    而，原裁定駁回抗告人更生之聲請，核無違誤，抗告意旨猶
    執前詞，指摘原裁定不當，求予廢棄另為裁定，為無理由，
    應予駁回。
五、據上論結，本件抗告為無理由，依消費者債務清理條例第15
    條，民事訴訟法第495條之1第1項、第449條第1項、第95條
    、第78條，裁定如主文。
中    華    民    國    98    年    7     月    15    日
                民事第三庭審判長法  官  丁蓓蓓
                                法  官  魏式瑜
                                法  官  管靜怡
以上正本係照原本作成
本裁定不得再抗告。
中    華    民    國    98    年    7     月    15    日
                                書記官  張婕妤


司法院資訊處製作；財團法人民間司法改革基金會備份。
